【裁判字號】    94,交聲,252
【裁判日期】    950418
【裁判案由】    違反道路交通管理處罰條例聲明異議
【裁判全文】
臺灣新竹地方法院刑事裁定             94年度交聲字第252號
原處分機關  交通部公路總局新竹區監理所
異  議  人  甲○○
即受處分人
上列異議人即受處分人因違反道路交通管理處罰條例案件，對於
交通部公路總局新竹區監理所94年8月12日竹監自字第裁00-0000
00000號違反道路交通管理事件裁決處分，聲明異議，本院裁定
如下：
    主  文
原處分撤銷。
甲○○不罰。
    理  由
一、本件原處分機關交通部公路總局新竹區監理所，以甲○○所
    有之車牌號碼0327－HM號自用小貨車，應於民國93年10月3
    日接受定期檢驗，惟未定期參加，經原處分機關舉發「該車
    不依限期於93年10月3日，參加定期檢驗」違規，並填掣竹
    監檢字第502400568號違規通知單，嗣異議人於應到案日期
    （94年2月23日）前，檢具刑事告訴狀、存證信函、民事調
    解聲請狀、調解不成立證明書等向原處分機關提出陳述，經
    原處分機關認定異議人陳述所提供之資料無法確認0327－HM
    號車已遭侵占，乃函覆異議人仍請依規接受裁罰，因異議人
    未繳納罰款，原處分機關乃依道路交通管理處罰條例第17條
    第1項規定，於94年8月12日以竹監自字第裁00-000000000號
    裁決書裁處異議人罰鍰1千4百元並註銷0327－HM號自用小貨
    車牌照。
二、異議人聲明異議意旨略以：異議人所有之車號0327－HM自小
    貨車1部前遭林金江侵占，異議人無從尋獲，經異議人提起
    告訴，經台灣新竹地方法院檢察署以93年度發查他字第132
    號偵查中，於偵查中（即94年4月間），發現車牌號碼0327
    －HM號自用小貨車於93年6、7月便開始由樊榮企業有限公司
    占有中，後經異議人協商，惟該公司拒絕異議人取回，綜上
    情節，異議人於規定時間（即93年10月3日）並無法參加定
    期檢驗時間等語。
三、按道路交通管理處罰條例第8條所定公路主管機關所為之裁
    決，其性質為行政處分。依道路交通案件處理辦法第20條前
    段規定，交通法庭認為聲明異議有理由或聲明異議雖無理由
    而原處分不當或違法者，應以裁定將原處分經聲明異議部分
    撤銷，並自為裁定。又法院受理交通事件，準用刑事訴訟法
    之規定，道路交通管理處罰條例第89條前段定有明文，參諸
    最高法院76年度臺上字第4986號判例意旨所示：「認定犯罪
    事實所憑之證據，雖不以直接證據為限，間接證據亦包括在
    內，然而無論直接證據或間接證據，其為訴訟上之證明，須
    於通常一般之人均不致有所懷疑，而得確信其為真實之程度
    者，始得據為有罪之認定，倘其證明尚未達到此一程度，而
    有合理之懷疑存在而無從使事實審法院得有罪之確信時，即
    應由法院為諭知被告無罪之判決」，法院於審理行為人違反
    道路交通管理處罰條例案件，當踐行完畢調查證據之程序後
    ，為事實之認定時，如就原處分機關所認定之行為人違規之
    事實仍有合理之訴訟上懷疑，而無法確信行為人確有該當於
    道路交通管理處罰條例各該處罰條文之構成要件事實者，即
    應依訴訟上之待證事實「倘有懷疑，則從被告之利益作解釋
    」之證據法則，為有利於受處分人之認定，合先敘明。
四、次按汽車不依限期參加定期檢驗或臨時檢驗者，處汽車所有
    人新台幣（以下同）9百元以上1千8百元以下罰鍰；逾期1個
    月以上者並吊扣其牌照，至檢驗合格後發還，逾期6個月以
    上者，註銷其牌照，道路交通管理處罰條例第17條第1項定
    有明文。再按行政罰因以行政義務之違反，為其可罰性之依
    據，而於責任要件上無刑事制裁法以處罰故意犯為原則、處
    罰過失犯為例外理論之適用，亦未設類似刑法關於過失犯之
    處罰，以法律有明文規定者為限之法文，惟此非謂行政罰不
    以有責性為主觀要件，蓋其處罰仍帶有對於違反行政義務之
    不法行為加以非難、制裁之內涵，自以行為人之行為出於故
    意或過失為必要。司法院大法官會議釋字第275號解釋文：
    「人民違反法律上之義務而應受行政罰之行為，法律無特別
    規定時，雖不以出於故意為必要，仍須以過失為其責任條件
    。但應受行政罰之行為，僅須違反禁止規定或作為義務，而
    不以發生損害或危險為其要件者，推定為有過失，於行為人
    不能舉證證明自己無過失時，即應受處罰。」，即宣示相同
    意旨，可資參照。
五、經查：異議人所有之車牌號碼0327－HM號自用小貨車，遭林
    金江侵占，後由林金江於93年6、7月交樊榮公司使用，該車
    由樊榮公司佔有至94年4月間，異議人直至94年4月間方才尋
    獲該車輛，是裁決書所載定期參加檢驗之時間（93年10月3
    日），為第三人樊榮公司占有中，且異議人無從依規定參加
    定期檢驗等情，業經證人即樊榮公司特別助理樊書成於偵查
    中證述明確，此有93年發查他字第132號偵查卷94年5月16日
    訊問筆錄及告訴狀1紙等在卷可稽，堪認異議人所辯：違規
    時上開自用小貨車並不在其實力可支配範圍內等語，並非子
    虛。是異議人既非故意不依期參加定期檢驗，且第三人樊榮
    公司占有使用該車不參加定期檢驗，亦非異議人所能預見及
    控制，自難據此課予異議人故意或過失責任。是原處分機關
    未注意及此，即課予異議人道路交通管理處罰條例第17條第
    1 項之規定，於94年8月12日以竹監自字第裁00-000000000
    號裁決書裁處異議人罰鍰1千4百元並註銷0327－HM號自用小
    貨車牌照，尚有未洽，本件異議人異議為有理由。
六、綜上所述，應將原處分撤銷，爰併為異議人不罰之諭知。
據上論斷，應依道路交通案件處理辦法第20條，裁定如主文。
中    華    民    國    95    年  4  月     18        日
                  交通法庭法  官  李毓華
以上正本證明與原本無異。
如不服本裁定，應於裁定送達後5 日內向本院提出抗告狀。
中    華    民    國    95    年  4  月     18        日
                          書記官  李佩真


司法院資訊處製作；財團法人民間司法改革基金會備份。
